【裁判字號】    97,訴,376
【裁判日期】    971223
【裁判案由】    塗銷土地抵押權登記
【裁判全文】
臺灣苗栗地方法院民事判決            97年度訴字第376號
  原      告  丙○○
                          3號.
  訴訟代理人  徐正安律師
  複代理人    甲○○
  被      告  戊○○
                          3號.
  兼法定代理  乙○○
  人                      3號.
  前二人共同
  訴訟代理人  癸○○
                          3號.
  被      告  己○○
                          段3.
  法定代理人  壬○○
上列當事人間請求塗銷抵押權登記事件，經本院於民國97年12月
9 日言詞辯論終結，判決如下：
    主  文
原告之訴駁回。
訴訟費用由原告負擔。
    事實及理由
壹、程序理由：
一、原告於判決確定前，得撤回訴之全部或一部。但被告已為本
    案之言詞辯論者，應得其同意。訴之撤回應以書狀為之。但
    於期日，得以言詞向法院或受命法官為之。以言詞所為訴之
    撤回，應記載於筆錄，如他造不在場，應將筆錄送達。民事
    訴訟法第262 條第1 、2 、3 項定有明文，原告原起訴聲明
    請求被告辛○○、庚○○將如訴之聲明所示之系爭土地所
    設定對原告有擔保債權總金額本金最高限額300 萬元之抵押
    權辦理繼承登記。被告等辦理上開抵押權登記後，應將對
    原告執有300 萬元之抵押權予以塗銷，嗣原告以被告辛○○
    、庚○○已經拋棄繼承，於9 7 年11月11日言詞辯論期日撤
    回對被告辛○○、庚○○起訴，有前揭筆錄可按，核無不合
    ，應予准許。
二、被告己○○（原告起訴狀誤載為黃淳豐）經合法通知，未於
    言詞辯論期日到場，核無民事訴訟法第386 條各款所列情形
    ，爰依當事人之聲請，由其一造辯論而為判決。
貳、實體部分：
一、本件原告起訴主張：
    (1)訴外人丁○○前以執有對原告新台幣（下同）300 萬元之
      借款債權。上開債權並由吳阿良以義務人兼連帶保證人，
      且提供其所有坐落苗栗縣三灣鄉○○段第211 之1 、21 1
      之5 、211 之6 、211 之7 、689 之6 、694 之5 地號，
      面積分別為1,835 平方公尺、392 平方公尺、500 平方公
      尺、416 平方公尺、5,483 平方公尺、6,104 平方公尺，
      所有權全部，於92年11月18日由苗栗縣頭份地政事務所以
      頭地資字第101570號登記，設定對原告有擔保債權總金額
      本金最高限額300 萬元之抵押權，存續期間自92年11月15
      日起至93年2 月14日止。
    (2)按抵押權係從屬於債權而存在，如其債權為借款，則因金
      錢之交付，始生效力。本件系爭抵押權既為擔保借款債權
      而設定，則系爭抵押權是否存在，應端視兩造間有無實際
      收受借款而定。經查，原告確實未向訴外人丁○○借款，
      且事實上訴外人丁○○自始亦從未交付原告任何款項，兩
      造間確無任何債權債務關係存在，是故訴外人丁○○對原
      告所執有之抵押權自始不存在自明。又上開抵押權之存續
      期間因未發生任何債權債務關係，且存續期間已滿，應無
      再發生任何抵押債權之可能，故本件抵押權登記應予塗銷
      。
    (3)經查，訴外人丁○○於97年6 月1 日亡故，而被告乙○○
      係丁○○之妻子，戊○○、己○○均係丁○○之子女，其
      等均係丁○○民法上所規定之法定繼承人，依法繼承訴外
      人丁○○之ㄧ切權利義務，是原告以之為本件起訴之被告
      。並聲明：被告應將坐落苗栗縣三灣鄉○○段第21 1之
      1 、211 之5 、211 之6 、211 之7 、689 之6 、69 4之
      5 地號，面積分別為1835平方公尺、392 平方公尺、500
      平方公尺、416 平方公尺、5483平方公尺、6104平方公尺
      ，所有權全部，於92年11月18日由苗栗縣頭份地政事務所
      以頭地資字第101570號登記，所設定對原告有擔保債權總
      金額本金最高限額300 萬元之抵押權辦理繼承登記。被
      告等辦理上開抵押權登記後，應將對原告執有300 萬元之
      抵押權予以塗銷。
二、被告戊○○、乙○○則抗辯：訴外人丁○○確實有借款給被
    告，有借據為憑，並請鈞院調閱96年度執字第13235 號執行
    卷可明。聲明：請求駁回原告之訴。被告己○○則未於言詞
    辯論期日到場，亦未提出書狀作何聲明或陳述。
三、本院判斷：
    (1)按當事人主張有利於自己之事實者，就其事實有舉證之責
      任，民事訴訟法第277 條定有明文。又請求履行債務之訴
      ，除被告自認原告所主張債權發生原因之事實外，應先由
      原告就其主張之事實，負舉證責任，必須證明其為真實後
      ，被告於其抗辯事實，始應負證明之責任，此為舉證責任
      分擔之原則，最高法院43台上字第377 號著有判例。本件
      原告主張兩造有借貸關係，請求被告返還借款，須就借貸
      契約之成立及金錢之交付負舉證之責任（最高法院48年台
      上字第887 號判例意旨參照）。因此，消費借貸法律關係
      之成立，須具備：(一)借貸意思表示相互一致、(二)交付借貸
      物等特別要件，是當事人主張有金錢借貸關係存在，除須
      證明有金錢之交付外，自須就雙方借貸意思表示互相一致
      ，負舉證之責，合先敘明。
    (2)本件訴外人丁○○於96年10月2 日檢附抵押權設定契約書
      、他項權利證明書、借據、裁定書、裁定確定證明書、土
      地謄本等正本，向本院聲請拍賣抵押物之強制執行，經本
      院調閱96年度執字第13235 號執行卷查核無誤；又訴外人
      丁○○於97年6 月1 日亡故，而被告乙○○係丁○○之妻
      子，戊○○、己○○均係丁○○之子女，有戶籍謄本附卷
      可證，堪認為真實。經查，上開原告向訴外人丁○○借款
      出具之借據記載：「茲向丁○○先生共借到新台幣參佰萬
      元正，均現金收訖無誤。雙方言明，全部款項訂92年12月
      18日清償。利息為月息兩分。逾期付息或到期未履行債務
      時，每百元每日伍角計付違約金。特立據為憑。」，立據
      人有丙○○、吳阿良簽名，參照上開說明，雙方借貸意思
      表示互相一致，且以現金收受無誤，被告已盡舉證之責，
      原告要求訴外人丁○○之繼承人即被告等人提出交付現金
      給丙○○之證明（例如存摺），顯無依據。
    (3)又訴外人丁○○於96年10月2 日檢附上開證物向本院聲請
      聲請拍賣抵押物，土地所有權人賴永能於95年6 月8 日向
      訴外人吳阿良購買系爭土地，復於95年7 月7 日辦理移轉
      登記完畢，經本院調閱96年度執字第13235 號執行卷查核
      無誤，足證土地所有權人吳阿良、原告、賴永能最遲於土
      地買賣日期即95年6 月8 日或移轉登記日期即95年7 月7
      日即能從土地謄本得知上開土土地有最高限額抵押權之設
      定，然未見賴永能、丙○○、吳阿良有任何催告訴外人丁○○交付現金或塗銷抵押權之意思表示？又依據訴外人丁○○之財產總歸戶資料，訴外人丁○○95、96年度均有利
      息收入及薪資所得，係有資力出借現金者，如原告實際未
      收到現金，何以從92年11月19日起至97年10月5 日起訴前
      一日均未催告訴外人丁○○交付現金或訴請塗銷抵押權？
      再訴外人丁○○於95年5 月18日立有同意書給丙○○，何
      以提到買回上開土地之金額為380 萬元之計價方式，而從
      未提到丙○○未收到借款300 萬元之內容？又賴永能在上
      開拍賣抵押物強制執行程序事件，於96年11月30日向本院
      聲請變更送達處所，有土地謄本、賴永能聲請狀可證，足
      證賴永能、吳阿良及原告早已知道訴外人丁○○聲請拍賣
      抵押物，如原告實際上未於92年11月19日收到現金，又何
      以遲到訴外人丁○○於97年6 月1 日死亡之後，方於97
      年10月6 日提出本件塗銷土地抵押權登記之訴？原告所為
      顯與經驗法則相違背。因此原告主張訴外人丁○○於95年
      5 月18日立同意書，同意丙○○買回上開土地之契約之內
      容要反推訴外人丁○○未交付現金300 萬元亦顯難成立。
      又訴外人丁○○是否申報上開借款之利息所得，與其是否
      提出現金出借給原告亦無必要之關連性，因此原告聲請調
      查訴外人丁○○93年財產所得及申報利息所得稅等資料，
      亦無必要，附此說明。
四、綜上，本件原告所為與經驗法則相違背，而被告提出之借據
    已載明「現金收訖」等字，已盡舉證之責，足見被告之抗辯
    ，堪予採信，自難認原告主張之事實為真正。從而，原告請
    求（一）被告應將坐落苗栗縣三灣鄉○○段第21 1之1 、21
    1 之5 、211 之6 、211 之7 、689 之6 、694 之5 地號，
    面積分別為1835平方公尺、392 平方公尺、500 平方公尺、
    416 平方公尺、5483平方公尺、6104平方公尺，所有權全部
    ，於92年11月18日由苗栗縣頭份地政事務所以頭地資字第
    101570號登記，所設定對原告有擔保債權總金額本金最高限
    額新台幣300 萬元之抵押權辦理繼承登記。（二）被告等辦
    理上開抵押權登記後，應將對原告執有新台幣300 完之抵押
    權予以塗銷，均為無理由，應予駁回。
五、本案事證已臻明確，兩造其餘攻擊防禦方法，本院經審酌後
    ，認與判決結果無影響，爰不逐一論述，附此敘明。
六、據上論結，原告之訴為無理由，依民事訴訟法第78條，判決
    如主文。
中    華    民    國    97    年    12    月    23    日
                  民事庭      法  官  張珈禎
以上正本係照原本作成。
如對本判決上訴，須於判決送達後20日內，向本院提出上訴狀。
                              書記官 黃麗靜
中    華    民    國    97    年    12    月    23    日


司法院資訊處製作；財團法人民間司法改革基金會備份。
